【裁判字號】    98,易,227
【裁判日期】    980604
【裁判案由】    詐欺
【裁判全文】
臺灣高雄地方法院刑事判決               98年度易字第227號
公  訴  人  臺灣高雄地方法院檢察署檢察官
被      告  丙○○
            乙○○
上列被告因詐欺案件，經檢察官提起公訴（97年度偵字第27690
號），本院判決如下：
    主  文
丙○○幫助意圖為自己不法之所有，以詐術使人將本人之物交付
，處有期徒刑參月，如易科罰金，以新臺幣壹仟元折算壹日。
乙○○無罪。
    事  實
一、丙○○可預見依一般社會生活之通常經驗，將帳戶提供不相
    識之人使用，可能幫助犯罪集團作為不法收取他人款項之用
    及掩飾或隱匿重大犯罪所得財物，竟仍不悖其本意，基於幫
    助詐欺之不確定故意，於民國97年1 月18日前之97年間某日
    ，在臺灣地區某不詳處所，將其所有合作金庫商業銀行大順
    分行帳戶（帳號：0000000000000 號，下稱合作金庫帳戶）
    之存摺及金融卡（含密碼）各1 份，交付與真實姓名年籍均
    不詳之成年人，以此方式幫助真實姓名年籍不詳之成年人及
    其所屬詐欺集團成年成員使用。嗣該詐欺集團所屬成年成員
    取得前揭帳戶後，意圖為自己不法所有，基於詐欺取財之犯
    意：（1） 於97年1 月18日中午12時41分許，以不知情乙○○（另為無罪諭知，詳後述）名義所申辦門號0000000000號
    行動電話撥打電話向甲○○佯稱：其係表哥，因生意上須與
    客戶簽約，急需新臺幣（下同）6 萬元資金調度等語，使甲○○陷於錯誤，即依照指示於同日下午1 時6 分許，至臺中
    縣豐原市○○路○段691 號豐原翁子郵局，以自動櫃員機匯
    款3 萬元至丙○○前揭銀行帳戶內。（2） 於97年1 月21日
    上午9 時許，再撥打上開行動電話向甲○○佯稱：其係表哥
    ，因有急事，故先前所借欠款會晚些再償還，但今日有更重
    要的契約要簽訂，故尚須借款10萬元等語，使甲○○陷於錯
    誤，再次依照指示於同日11時許，前往上開郵局，以填寫跨
    行匯款單之方式，匯款10萬元至丙○○前揭銀行帳戶。嗣甲○○發覺有異，報警處理，始查悉上情。
二、案經高雄市政府警察局苓雅分局報告臺灣高雄地方法院檢察
    署檢察官偵查起訴。
    理  由
壹、證據能力部分：
    按被告以外之人於審判外之言詞或書面陳述，除法律有規定
    者外，不得作為證據。又被告以外之人於審判外之陳述，雖
    不符前4 條之規定，而經當事人於審判程序同意作為證據，
    法院審酌該言詞陳述或書面陳述作成時之情況，認為適當者
    ，亦得為證據，刑事訴訟法第159 條第1 項、第159 條之5
    第1 項分別定有明文。查本案認定事實所引用之卷證資料，
    除原已符同法第159 條之1 至第159 條之4 規定、及法律另
    有規定等傳聞法則例外規定，而得作為證據外，其餘卷證資
    料，並無證據證明係公務員違背法定程序所取得，檢察官及
    被告2 人於審判程序中復均同意作為認定本件犯罪事實之證
    據，且本院審酌前揭陳述作成時之情況，並無違法取證之瑕
    疵，亦認以之作為證據為適當，是本件有關被告以外之人於
    審判外之言詞或書面陳述等供述證據，依前揭法條意旨，自
    均得為證據。
貳、有罪部分：
一、訊據被告丙○○矢口否認有何上揭幫助詐欺犯行，辯稱：其
    所有前揭銀行帳戶存摺因置放在機車置物箱內遭竊遺失，其
    並未提供給詐欺集團使用云云。經查：
（一）詐欺集團成員於前揭時、地，取得被告丙○○所有前揭合
      作金庫帳戶之存摺及金融卡（含密碼）後，先後於前揭時
      、地，以不知情被告乙○○名義所申辦門號0000000000號
      行動電話撥打，向被害人甲○○訛稱為其表哥，急需資金
      調度6 萬元及簽約須10萬元等語，致被害人陷於錯誤，分
      別於前揭時、地，以前揭方式，分別匯款交付3 萬元、10
      萬元於被告丙○○前揭帳戶內，旋由該詐欺集團成員以金
      融卡提領方式領走款項等情，業據被害人於警詢時證述綦
      詳（見警卷第2 至4 頁），復有中華郵政公司自動櫃員機
      儲戶交易明細表（下稱交易明細表）、郵政跨行匯款申請
      書、合作金庫各類存款分戶交易明細表、被告丙○○合作
      金庫開戶資料影本、通聯調閱查詢單、遠傳行動電話第三
      代行動電話服務申請書影本（下稱行動電話服務申請書）
      、行動電話號碼可攜服務申請書影本（下稱號碼可攜申請
      書）各1 份在卷為憑（見警卷第11至18頁）。再酌以本件
      被害人指訴前揭受詐騙情節，足見該詐騙手法與時下一般
      詐騙份子利用電話詐騙被害人匯款，藉以訛詐金錢之手法
      一致，且由前揭卷附被告丙○○前開帳戶之帳戶存款往來
      明細表以觀，被害人匯入款項後，確旋即遭人提走，均足
      徵被害人前揭所指遭騙財物之情，堪信屬實。
（二）被告丙○○固以前詞置辯。惟查：
    1.衡情銀行存款提款手續，苟以存摺提款方式，除另外約定
      本人親自簽名或附加密碼提款外，原則上必須佐以印鑑，
      始可提領；苟以金融卡提款方式，則必須持有金融卡及輸
      入密碼，始可提領。觀之卷附被告丙○○前揭帳戶交易明
      細表，97年1 月18日、同年月21日被害人匯款後之提領紀
      錄，均載「金融卡提」等語一節，有前揭交易明細表1 份
      附卷可稽（見警卷第14頁），足徵被害人前揭遭詐欺集團
      成員所提領之款項，均以金融卡提款方式提領，是該詐欺
      集團成員於前揭時、地提款時，必持有被告丙○○前揭金
      融卡，並正確輸入該金融卡密碼無疑。然被告丙○○卻於
      本院審理時供稱：前揭帳戶金融卡並未遺失，他人不可能
      知道其密碼，但可能被破解，其僅遺失前揭帳戶存摺云云
      （見本院卷第41頁），承前揭所述，苟被告丙○○所述為
      真實，以現今存款提領方式，並無法單以存摺即可提領存
      款之手續，則被告丙○○前揭帳戶並無遭人盜領存款之可
      能，是被告丙○○前述所辯，顯與常情未符。況本件存款
      提領方式，係以金融卡提款方式，被告丙○○亦稱並未遺
      失，苟被告丙○○未提供與他人使用，該詐騙集團成員豈
      有持金融卡據以提領款項之可能？又按我國目前申辦之金
      融卡均附加晶片功能，其密碼至少為6 位數以上，更難以
      在3 次按密碼試誤之機會下破解，苟被告丙○○未告知詐
      欺集團成員密碼，詐欺集團成員豈能輕易輸入正確密碼取
      款？是被告丙○○確將其金融卡交付他人使用，並將密碼
      告知詐欺集團成員無訛。
    2.酌以詐欺正犯之所以須利用他人帳戶以遂行犯罪，其目的
      除係有意隱瞞資金流向外，更在避免偵查機關自匯款帳戶
      來源回溯追查以致身份曝光，方以他人帳戶供作存提詐得
      款項帳戶。而為確保所詐得款項不致遭不知情帳戶持有人
      提領，或不知情帳戶持有人逕自掛失而凍結帳戶之使用，
      甚或知情之帳戶持有人以辦理補發存摺、變更印鑑密碼之
      方式，將帳戶內所有款項提領一空，而使其費盡周章所詐
      得之款項化為烏有，詐欺正犯亦絕不可能使用他人所遺失
      之存摺、金融卡、密碼之帳戶，供作詐得款項匯入帳戶，
      以完全免除遭真正帳戶持有人提領或掛失之風險，並十足
      確保詐欺所得之利益。循此，被告丙○○辯稱其帳戶之存
      摺係因遺失而遭詐騙集團不法使用云云，即與常情有違。
    3.雖被告丙○○前於警詢時辯稱：其前揭帳戶是在97年1 月
      14日遺失，在被害人同年月18日被害前，其有向合作金庫
      為存摺掛失云云（見警卷第6 、7 頁），而於本院審理時
      改稱：因身體不適、搬家，而在遺失一段時間後辦理掛失
      云云（見本院卷第41、42頁），前後供述扞格，顯係事後
      臨訟飾卸之詞，不足採信，是被告丙○○縱於事後97年2
      月25日辦理帳戶存摺掛失等情，有合作金庫大順分行98年
      2 月24日合金順存字第0980000599號函1 份在卷可憑（見
      審訴卷第31頁），益顯係被告丙○○事後為規避刑責之舉
      ，自難為有利於被告丙○○之認定。綜上各節以觀，堪認
      被告丙○○確將其上開帳戶存摺、金融卡及密碼交予他人
      使用甚明。
（三）按金融存款帳戶，事關存戶個人財產權益之保障，與存戶
      之印鑑章結合，其專屬性、私密性更形提高，除非本人或
      與本人具密切之關係者，難認有何理由可自由流通使用該
      存摺、印章，一般人亦均有應妥為保管存摺、印鑑章，以
      防止存摺、印鑑章被他人冒用之認識，縱有特殊情況偶有
      將存摺、印鑑章交付他人之需，亦必深入瞭解其用途後再
      行提供以使用，恆係吾人日常生活經驗與事理；且按金融
      帳戶為個人理財工具，申請開設金融帳戶並無任何特殊之
      限制，一般民眾皆可以存入最低開戶金額之方式申請之，
      且一人均可在不同金融機構申請多數之存款帳戶使用，此
      乃眾所週知之事，而時下以電話詐騙促使被害人操作銀行
      自動櫃員機或匯款而詐取金錢之行為甚為猖獗，且廣為媒
      體報導，並經政府有關機關呼籲防詐。則依一般人之社會
      生活經驗，苟不以自己名義申請開戶，卻向不特定人蒐集
      他人之帳戶供己使用，其目的極可能利用該帳戶供作非法
      詐財之用，應可預見。酌之本件被告丙○○，年屆30歲，
      有年籍資料在卷可參，係一智慮成熟之成年人，對於上情
      自無法諉為不知，則其既可預見將存摺、金融卡等有關個
      人財產、身分之物品，淪於他人手中，極可能被利用為與
      詐騙有關之犯罪工具，雖無取得存摺者必然持以詐騙他人
      之確信，惟仍願將其所有前開銀行帳戶（含存摺、金融卡
      及密碼）交付予他人使用，顯對該人縱以其所有帳戶作為
      不法詐騙使用，予以容任，足見被告丙○○確有幫助詐欺
      集團成員利用其上開帳戶詐欺之不確定故意及行為。
（四）綜上所述，本件事證明確，被告丙○○幫助詐欺犯行，洵
      堪認定，應依法論科。
二、論罪科刑部分：
（一）按幫助犯之成立，主觀上行為人須有幫助故意，客觀上須
      有幫助行為，意即需對於犯罪與正犯有共同之認識，而以
      幫助之意思，對於正犯資以助力，而未參與實施犯罪之行
      為者而言（參照最高法院75年度臺上字第1509號、88年度
      臺上字第1270號判決意旨）。核被告丙○○將其所有上開
      銀行帳戶（含存摺、金融卡、密碼）交付予真實姓名年籍
      不詳之成年人，再由該人或其轉手者持以詐騙被害人財物
      ，顯係基於幫助他人詐欺財物之犯意，且所為提供銀行存
      摺、提款卡及密碼予他人之行為，亦屬刑法詐欺罪構成要
      件以外之行為，其既以幫助他人犯罪之意思而參與犯罪構
      成要件以外之行為，故被告應成立刑法第30條第1 項前段
      、第339 條第1 項幫助詐欺取財罪。雖詐欺正犯於前揭時
      、地，2 次施用詐術使被害人2 次交付財物，惟被告丙○○僅於前揭時、地，提供前揭帳戶存摺、金融卡及密碼與
      詐騙集團成員，僅為一幫助行為，是僅成立1 幫助詐欺取
      財罪。又被告丙○○為幫助犯，爰依刑法第30條第2 項之
      規定減輕其刑。
（二）爰審酌被告丙○○將帳戶任意交予他人詐騙財物，造成犯
      罪偵查困難，致使此類犯罪手法層出不窮，嚴重危害交易
      秩序與社會治安，被害人因此損失13萬元，業據被害人證
      述如前，所受損害非微，且未與被害人達成和解，併其犯
      罪後未坦承犯行，猶飾詞狡辯，犯後態度未佳等一切情狀
      ，量處如主文第1 項所示之刑，並諭知易科罰金之折算標
      準。
參、無罪部分：
一、公訴意旨另以：被告乙○○於不詳時間、地點，將其於96年
    11月22日，向遠傳電信股份有限公司申辦之行動電話000000
    0000之門號，以不詳代價出售予某詐騙集團成年成員，以供
    詐騙集團行騙使用。該詐騙集團所屬成年成員旋於前揭事實
    欄所示時、地，以前揭門號撥打電話，向被害人甲○○訛稱
    為其表哥，急需借款等前揭事項，致被害人陷於錯誤，於前
    揭事實欄所示時、地，匯款共計13萬元，因認被告乙○○涉
    犯刑法第30條第1 項前段、第339 條第1 項幫助詐欺取財罪
    嫌等語。
二、按犯罪事實應依證據認定之，無證據不得認定犯罪事實；不
    能證明被告犯罪者，應諭知無罪之判決，刑事訴訟法第154
    條第2 項、第301 條第1 項前段分別定有明文。次按事實之
    認定，應憑證據，如未能發現相當證據，或證據不足以證明
    ，自不能以推測或擬制之方法，為裁判基礎；又認定不利於
    被告之事實，須依積極證據，苟積極證據不足為被告事實之
    認定時，即應為有利被告之認定，更不必有何有利之證據；
    再認定犯罪事實，所憑之證據，雖不以直接證據為限，間接
    證據亦包括在內，然無論直接或間接證據，其為訴訟上之證
    明，須於通常一般之人均不致於有所懷疑，而得確信其為真
    實之程度者，始得據之為有罪之認定，倘其證明尚未達到此
    一程度，而有合理性懷疑之存在時，即無從為有罪之認定（
    最高法院30年上字第816 號、40年臺上字第86號、76年臺上
    字第4986號判例意旨參照）。
三、公訴意旨認被告乙○○涉有幫助詐欺取財罪嫌部分，無非係
    以被害人於警詢之指訴、被告乙○○之供述、交易明細表、
    郵政跨行匯款申請書、合作金庫銀行各類存款分戶交易明細
    表、被告丙○○合作金庫開戶資料影本、通聯調閱查詢單、
    行動電話服務申請書、號碼可攜申請書各1 份等為主要論斷
    之依據。
四、訊據被告乙○○堅決否認有何上開幫助詐欺犯行，辯稱：其
    並未申辦過上開行動電話，申請書上非其所簽名，該行動電
    話申辦日當天，其正在南投縣立德旅館工作，該行動電話可
    能是別人拿其證件影本去冒名申請等語。經查：
（一）稽之上揭行動電話門號申請書所檢附被告乙○○身分證影
      本，編碼為「0000000000」號一節，有行動電話服務申請
      書1 份在卷可佐（見警卷第17頁），惟被告乙○○所持有
      之身分證，編碼為「0000000000」號等情，有勘驗筆錄及
      被告乙○○身分證影本各1 份在卷可參（見審訴卷第24、
      25頁），足見前揭行動電話申請書上檢附之身分證影本，
      顯與被告乙○○所持有之身分證編碼未符，而有偽造之情
      。復被告乙○○亦於本院審理時供稱：其曾於96年9 月份
      向南投鹿谷益昇機車行購買機車，因須要雙證件辦理過戶
      ，而將身分證、健保卡或駕照交付辦理等語，再核被告乙○○所有車號571-BWD 號普通重型機車，發照日期為96年
      9 月21日一節，有被告乙○○機器腳踏車行車執照影本1
      份附卷可徵（見本院卷第46頁），足徵被告乙○○前揭身
      分證、健保卡等證件，確於96年9 月間至前揭機車辦理過
      戶完畢交還期間，曾事實上脫離其本人所支配管領，而有
      為他人持以使用或偽造之可能。
（二）又觀之前揭行動電話服務申請書上「審閱同意」欄上之「
      乙○○」簽名，有關「弦」字之筆畫，明顯錯誤等情，有
      前揭行動電話服務申請書1 份附卷可稽，苟為被告乙○○
      本人所親簽，已年屆30歲之人（年籍資料詳卷），自小書
      寫己之本名，時日已久，豈會書寫錯誤？況前揭行動電話
      服務申請書及號碼可攜申請書上之被告乙○○簽名之筆順
      、筆畫，亦與被告乙○○本人於警詢及本院審訴筆錄上載
      之簽名未符等情，亦有警詢筆錄及審訴筆錄各1 份在卷可
      考（見警卷第8 、10頁、審訴卷第23頁反面），足徵前揭
      申請書上之簽名是否為被告乙○○本人所親簽，即有合理
      可疑。
（三）雖被告乙○○於本院審理時供稱：前揭行動電話服務申請
      書所檢附身分證影本上之照片，為其本人等語，而衡情一
      般業者均會要求門市人員核對申請人之身分證件。惟門市
      人員是否確實核對證件，且照片與本人或有影像差異，是
      否確可核對其差異，亦因該人員本身工作態度是否審慎、
      心思是否縝密而有異，尚難基此遽認係被告乙○○親自持
      前揭證件辦理，而為被告乙○○不利之認定。矧被告乙○○苟確親自辦理，何須持前揭偽造之身分證件予以辦理，
      徒陷己於行使偽造特種文書罪責之不利境地？苟持前揭偽
      造證件，係用以規避警方查緝，又豈會以自己名義辦理門
      號申請，徒留線索供警方追緝？是被告乙○○前揭所辯，
      尚非全然無據。
（四）另前揭行動電話門號96年11月22日申辦當日，被告乙○○
      上班時間為上午8 時26分至中午1 時3 分等情，有立德旅
      館事業股份有限公司溪頭營業所98年3 月28日（98立溪函
      ）9803 28001號函及打卡資料影本各1 份在卷可稽（見本
      院卷第18至19頁），足見被告乙○○前揭門號申辦日，確
      於南投縣立德旅館工作，然僅上班至中午，故仍有可能在
      外從事其他活動，惟尚無其他積極證據，足以證明被告乙○○確有前揭犯行，自難據此而為被告乙○○有利或不利
      之認定，附此敘明。
（五）綜上所述，公訴人所舉之前揭證據，尚無法證明確為被告
      乙○○親自辦理前揭行動電話門號。此外，本院復查無其
      他積極證據足資證明被告乙○○確有前開犯行，基於罪疑
      唯輕原則，即難謂被告乙○○有何幫助詐欺取財犯行。揆
      諸首揭說明，係屬不能證明被告乙○○犯罪，自應為無罪
      之諭知。
據上論斷，應依刑事訴訟法第299 條第1 項前段、第301 條第1
項，刑法第30條第1 項前段、第2 項、第339 條第1 項、第41條
第1 項前段，刑法施行法第1 條之1 第1 項、第2 項前段，判決
如主文。
本案經檢察官丁○○到庭執行職務。
中    華    民    國    98    年    6     月    4     日
                  刑事第九庭    審判長法  官   鄭詠仁
                                      法  官   方錦源
                                      法  官   謝枚霏
以上正本證明與原本無異。
如不服本判決應於收受送達後10日內向本院提出上訴書狀，並應
敘述具體理由；如未敘述上訴理由者，應於上訴期間屆滿後20日
內向本院補提理由書（均須按他造當事人之人數附繕本）「切勿
逕送上級法院」。
中    華    民    國    98    年    6     月    4     日
                                      書記官   楊馥如
附錄本判決論罪之法條：
刑法第339條第1項
（普通詐欺罪）
意圖為自己或第三人不法之所有，以詐術使人將本人或第三人之
物交付者，處5 年以下有期徒刑、拘役或科或併科1 千元以下罰
金。
刑法第30條
（幫助犯及其處罰）
幫助他人實行犯罪行為者，為幫助犯。雖他人不知幫助之情者，
亦同。
幫助犯之處罰，得按正犯之刑減輕之。


司法院資訊處製作；財團法人民間司法改革基金會備份。
